【裁判字號】    97,上訴,2559
【裁判日期】    970808
【裁判案由】    強盜等
【裁判全文】
臺灣高等法院刑事判決                97年度上訴字第2559號
上  訴  人  臺灣新竹地方法院檢察署檢察官
被      告  甲○○
選任辯護人  扶助律師楊偉奇
上列上訴人因被告強盜等案件，不服臺灣新竹地方法院97年度訴
字第66號，中華民國97年4月18日第一審判決（起訴案號：臺灣
新竹地方法院檢察署96年度偵字第7372號），提起上訴，本院判
決如下：
    主  文
原判決撤銷。
甲○○共同意圖為自己不法之所有，以強暴至使不能抗拒，而取
他人之物，未遂，累犯，處有期徒刑貳年拾月。扣案之口罩貳個
均沒收。
    事  實
一、甲○○前因搶奪、竊盜、毒品等案件，分別經判處有期徒刑
    1年、1年6月、7月、5月，經定應執行刑為有期徒刑3年3月
    確定。嗣均經減刑，定應執行刑為有期徒刑2年3月15日，於
    民國96年8月7日執行完畢。詎仍不知悔改，夥同真實姓名不
    詳之成年男子「蔡漢松」，基於意圖為自己不法之所有之犯
    意聯絡，於民國96年12月9日早上6時11分許，由「蔡漢松」
    騎乘葉祥富所有車號AT6-158號機車（當時未懸掛車牌，該
    機車於96年12月6日在新竹市○○路262號前失竊）搭載甲○
    ○，配戴口罩（甲○○配戴紫白相間花紋口罩、「蔡漢松」
    配戴綠紫相間口罩），四處尋找行搶對象，至新竹縣湖口鄉
    ○○路695號前，見乙○○左手挽著皮包獨自往湖口市區○
    ○○○○路邊，認為有機可乘，便趁其不及防備之際，由「
    蔡漢松」騎車靠近乙○○左側，由坐在後座之甲○○下手搶
    奪乙○○之皮包，乙○○驚覺遭搶，立即以雙手緊抓皮包不
    放，甲○○與「蔡漢松」隨即變更為強盜之犯意，明知乙○
    ○緊抓皮包不放，仍加速迴轉至對向車道後再往前行駛，乙
    ○○遭機車拖行約33.5公尺，因此受有頭部外傷併臉部擦傷
    、雙側臀部擦傷等傷害，適時盧德志駕車搭載黃中鉞之車輛
    停在新竹縣湖口鄉○○路○段698號前，剛好看見乙○○遭到
    「蔡漢松」所騎乘之機車沿中山路往台一線方向拖行，於是
    立即駕車上前，在「蔡漢松」所騎乘機車後方約10公尺處，
    對其猛鳴喇叭示意停下，適時因皮包背帶斷掉而強盜未遂，
    「蔡漢松」、甲○○二人隨即加速逃逸。盧德志與黃中鉞則
    駕車一路在後追捕甲○○，「蔡漢松」所騎乘之機車在中山
    路行駛約50公尺後轉進一條產業道路，盧德志駕車逼近機車
    ，「蔡漢松」將車駛入草叢內，與甲○○二人遂下車分別逃
    逸，甲○○因體力不支，躲藏在草叢內，俟當日13時許經警
    在新竹縣湖口鄉○○村○○○段產業道路草叢內查獲，並在
    現場扣得AT6-158號機車1部、鑰匙1支、紫綠色口罩、紫白
    色口罩各1個。
二、案經乙○○訴由新竹縣警察局竹北分局報告臺灣新竹地方法
    院檢察署檢察官偵查起訴。
    理  由
一、訊據被告固坦承於上開時、地搶奪被害人之皮包，然辯稱：
    當時並非有意拖行被害人，乃因被害人與其互相拉扯皮包之
    際，皮包順勢勾在機車後座之鐵架上，始導致拖行被害人，
    當時並無強盜之犯意云云，然查：
    (一)被告於上開時、地強盜被害人乙○○之皮包，並且被害人
      遭「蔡漢松」所騎乘之機車拖行約33.5公尺而受有頭部外
      傷併臉部擦傷、雙側臀部擦傷等傷勢，業據證人即被害人
      乙○○於原審偵審證述明確，核與證人黃中鉞、盧德志、
      葉祥富於警詢及檢察官偵訊中證述情節相符，並有贓物認
      領保管單、警察繪製現場圖及財團法人天主教湖口仁慈醫
      院診斷證明書附卷可稽，此外，並有扣案之口罩2個可資
      佐證。
    (二)雖被告辯稱該皮包乃因拉扯之際不小心鉤住機車後座導致
      拖行被害人之結果，然依卷附照片所示皮包背帶之長度，
      於被害人雙手抱住皮包主體之情形，且雙方拉扯而機車又
      在行進之間，該背帶甚短應不至於有機會掛在後座鐵架，
      況依據物理原理，被告及被害人雙方分朝不同方向拉扯皮
      包施力，則該背帶理應呈現細扁長狀，而機車後座之掛勾
      、鐵架乃呈現寬狀，該背帶既被拉扯呈現細扁狀後（橫向
      寬度已明顯小於機車後座鐵架之寬度），並無可能可以掛
      在機車後座鐵架上，是被告此一辯詞應無可採。
    (三)綜上所述，本件事證明確，被告犯行堪以認定，應依法論
      科。
二、按，搶奪與強盜雖同具不法得財之意思，然搶奪僅係乘人不
    備公然掠取，若施用強暴、脅迫或他法使被害人身體或精神
    上處於不能抗拒之狀態，而取其財物或令其交付者，則為強
    盜，最高法院94年台上字第2266號判決意旨可資參照。又強
    盜與搶奪，僅於取得財物之手段不同，於同為自己不法所有
    ，以非法方法取得他人財物之點，二者並無差異，故搶奪者
    ，在同一處所為繼續其一貫搶奪行為時中途變更為強盜之手
    段，其犯意已提昇，仍只成立一強盜罪，最高法院84年台上
    字第6351號判決意旨亦可資參照。從而倘被告初始雖以搶奪
    之犯意施不法腕力行搶，然若進而施強暴、脅迫，並至使被
    害人不能抗拒，而遂行其取得財物之意，則初始之搶奪犯意
    已提昇為強盜之犯意，即應依強盜罪論處。再按所謂強暴，
    係指直接或間接對於人之身體施以暴力，壓制被害人之抗拒
    ，或使被害人處於不能抗拒之狀態而言；而強盜罪之所謂「
    不能抗拒」，係指行為人所為之強暴、脅迫等不法行為，就
    當時之具體事實，予以客觀之判斷，足使被害人身體上或精
    神上達於不能或顯難抗拒之程度而言，最高法院94年度台上
    字第3004號判決、94年台上字第2266號判決可參。經查，被
    害人乙○○突遭被告搶奪皮包時，因為避免蒙受財物損失，
    而緊抱皮包，斯時被告已知被害人乙○○已有防備，然被告
    並未因此鬆手，反而仍拉住皮包背帶，致被害人遭機車拖行
    受傷之事實，業據證人乙○○於原審法院審理時到庭證述綦
    詳，且有財團法人天主教湖口仁慈醫院診斷證明書1份附卷
    足憑，是被告既有出力拉扯皮包背帶，並因猛力拉扯，使皮
    包背帶斷裂，即已超越施不法腕力之程度，雖被告無直接碰
    觸被害人之身體、四肢等部位，然被告為壯男以此猛力拉扯
    皮包，「蔡漢松」復以機車行進之力壓制被害人之抗拒，客
    觀上確屬實施強盜罪之強暴手段；另被害人雖證稱係因保護
    自己之皮包而不願鬆手致遭拖行，然維護自身財物係人之常
    情，且倘拖拉之際被害人鬆手，亦會因機車前進之反作用力
    而跌倒受傷，是被害人始未鬆手，直至皮包背帶斷裂後才跌
    落，足見被害人遭拖行之時，主觀上已無抗拒之能力。核被
    告所為，係犯刑法第328條第4項、第1項之強盜未遂罪。被
    告與「蔡漢松」就上開犯行，具有犯意聯絡及行為分擔，為
    共同正犯。被告為強盜財物，當場對被害人乙○○施以強暴
    ，雖致乙○○受有前述傷害，惟並無證據證明被告另有傷害
    之故意，應認係強盜罪之當然結果，不另論傷害罪。
三、原審因而予被告論罪科刑，固非無見。惟按，刑法第329條
    所謂因防護贓物，而施以強暴，係指竊盜搶奪他人財物歸入
    自己支配後，為保護其所得之贓物而當場施以強暴脅迫，如
    果竊盜搶奪尚在未遂階段，既無所謂贓物，即無防護可言，
    最高法院著有77年度台上字第909號判決可資參考。本件起
    訴書固指被告所犯法條係刑法第329條之準強盜罪嫌，惟被
    告之搶奪尚在未遂階段，檢察官業以97年3月4日補充理由書
    更正被告之犯罪事實及所犯法條為刑法第328條第4項、第1
    項之強盜未遂罪嫌，於準備程序中亦以口頭再次陳明。然原
    審判決未審酌及此，僅就被告未構成刑法第329條之準強盜
    罪嫌部分予以論敘，就被告所涉犯之強盜未遂罪嫌何以未能
    成罪則隻字未提，自有未洽，且原判決認定事實亦有錯誤。
    檢察官上訴執此指摘原判決不當，核有理由，應由本院將原
    判決撤銷改判。爰審酌被告正值青壯，不思憑藉己力循正當
    管道獲取財物，竟騎機車強盜財物，影響社會秩序甚鉅，兼
    衡其犯罪之動機、目的、犯罪所得、犯後態度及被害人所受
    害程度等一切情狀，量處有期徒刑貳年拾月。扣案之口罩貳
    個為供被告及共犯犯罪所用之物，且為被告等所有，業據其
    供明在卷，應依刑法第38條第1項第2款前段規定宣告沒收。
據上論斷，應依刑事訴訟法第369條第1項前段、第364條、第299
條第1項前段，刑法第328條第1項、第4項、第25條第2項、第28
條、第47條第1項、第38條第1項第2款，判決如主文。
本案經檢察官蔡薰慧到庭執行職務。
中    華    民    國    97    年    8     月     8    日
                  刑事第十二庭  審判長法  官  蔡永昌
                                      法  官  蘇素娥
                                      法  官  陳榮和
以上正本證明與原本無異。
如不服本判決，應於收受送達後十日內向本院提出上訴書狀，其
未敘述上訴之理由者並得於提起上訴後十日內向本院補提理由書
（均須按他造當事人之人數附繕本）。
                                      書記官  林吟玲
中    華    民    國    97    年    8     月     8    日
附錄：本案論罪科刑法條全文
刑法第328條第1項、第4項
意圖為自己或第三人不法之所有，以強暴、脅迫、藥劑、催眠術
或他法，至使不能抗拒，而取他人之物或使其交付者，為強盜罪
，處五年以上有期徒刑。
第一項及第二項之未遂犯罰之。


司法院資訊處製作；財團法人民間司法改革基金會備份。
